【裁判字號】    99,訴,253
【裁判日期】    991025
【裁判案由】    偽造文書等
【裁判全文】
臺灣士林地方法院刑事判決              99年度訴字第253 號
公  訴  人  臺灣士林地方法院檢察署檢察官
被      告  甲○○
上列被告因偽造文書等案件，經檢察官提起公訴（99年度偵字第
8571號），本院於準備程序進行中，被告就被訴事實為有罪之陳
述，本院合議庭裁定由受命法官獨任進行簡式審判程序並判決如
下：
    主  文
甲○○共同行使偽造公文書，足以生損害於公眾及他人，處有期
徒刑壹年貳月，如附表編號1 、2 、3 、4 應沒收之物欄所示之
物均沒收。又共同行使偽造公文書，足以生損害於公眾及他人，
處有期徒刑壹年貳月，如附表編號1 、5 、6 、7 、8 應沒收之
物欄所示之物均沒收。應執行有期徒刑貳年，如附表編號1 至8
應沒收之物欄所示之物均沒收。
    事  實
一、本件犯罪事實及證據除引用檢察官起訴書之記載外，另補充
    如下：
  (一)起訴書犯罪事實欄一、(二)第15行所載「臺灣臺北地方法院地
    檢署」，應更正為「臺灣臺北地方法院地檢署政務科」，同
    行所載「林胡標」，應更正為「廖林寶蓮」。第19行之扣案
    物應補充：公事包1 只。犯罪事實欄二第1 行所載告訴人「
    廖林寶蓮」應予刪除。
  (二)被告甲○○所犯本案各罪，均非死刑、無期徒刑、最輕本刑
    為3 年以上有期徒刑之罪，或高等法院管轄第一審之案件，
    被告於本院準備程序進行中，就被訴事實為有罪之陳述，經
    告以簡式審判程序之旨，並聽取檢察官、被告之意見後，本
    院裁定改依簡式審判程序進行審理，是本件之證據調查，依
    刑事訴訟法第273 條之2 規定，不受同法第159 條第1 項、
    第161 條之2 、第161 條之3 、第163 條之1 及第164 條至
    第170 條規定之限制，合先敘明。
  (三)本案犯罪事實，業據被告於本院準備程序中及審理時自白不
    諱（見本院民國99年9 月16日準備程序筆錄、99年10月4 日
    準備程序筆錄及同日審判筆錄），並有起訴書所列之證據及
    行動電話2 支、公事包1 只扣案可資佐證，足見被告之自白
    與事實相符，本件事證明確，被告犯行堪以認定，應依法論
    科。
二、按刑法第212 條所謂「其他相類之證書、介紹書」，係指與
    關於品行、能力、服務之證書、介紹書相類似之文書而言，
    如其具有公文書之性質，則依特別法優於普通法之原則，尚
    無適用同法第211 條而論以偽造公文書之餘地（最高法院90
    年度台上字第6628號判決要旨可憑），查如附表編號1 扣案
    之「中華民國法務部識別證」1 張，乃表徵服務單位及職稱
    之證書，依前開說明，應屬特種文書至明。再按公文書係指
    公務員職務上製作之文書；在紙上或物品上之文字、符號、
    圖畫、照像，依習慣或特約，足以為表示其用意之證明者，
    關於本章及本章以外各罪，以文書論，刑法第10條第3 項、
    第220 條第1 項分別定有明文。刑法上偽造文書罪，係著重
    於保護公共信用之法益，即使該偽造文書所載名義制作人實
    無其人，而社會上一般人仍有誤信其為真正文書之危險，仍
    難阻卻犯罪之成立（最高法院54年台上字第1404號判例參照
    ）。經查，本件被告持以行使如附表編號2 、3 、4 、如附
    表編號5 、6 所示偽造之公文各1 紙，均明確記載案號、案
    由、承辦法官、檢察官姓名及被告、提存物受取人分別為「
    林胡標」、「廖林寶蓮」，足認有表示「林胡標」、「廖林
    寶蓮」案件正由臺灣臺北地方法院檢察署檢察官分案受理偵
    辦中之用意，縱如附表編號5 、6 所示之證據名稱「臺灣臺
    北地方法院檢察署政務科」、「臺灣臺北地方法院地檢署政
    務科」與我國公務機關內部組織科室單位名稱及職務分配執
    掌有別，惟所表示公署與我國公務機關名銜相符，且有蓋用
    偽造之「臺灣法務部地檢署印」之印文以為證明，一般人苟
    非熟知法院、檢察組織，尚不足以分辨上開單位是否實際存
    在，仍有誤信該等文書為公務員職務上所製作之真正文書之
    危險，揆諸前開說明，應屬偽造之公文書。次按刑法所謂公
    印，係指公署或公務員職務上所使用之印信而言，又所謂公
    印或公印文，係專指表示公署或公務員資格之印信而言，即
    俗稱大印與小官印及其印文（最高法院22年上字第1904號、
    69年台上字第693 號判例參照）；又公印之形式凡符合印信
    條例規定之要件而製頒，無論為印、關防、職章、圖記，如
    足以表示其為公務主體之同一性者，均屬之（最高法院89年
    度台上字第3155號判決參照）。又與我國公務機關名銜不符
    之印文，難認為公印文（最高法院84年度台上字第6118號判
    決參照）。經查，附表編號2 、3 、4 所示偽造之公文書上
    蓋用之「臺灣省臺北地檢署印」印文及附表編號5 、6 所示
    偽造公文書上蓋用之「臺灣法務部地檢署印」印文，因內容
    與我國檢察署機關之正確名銜不符，是前開印文皆與公印文
    之要件不符，僅能論以通常印文，就偽造上開印文之行為，
    不能論以刑法第218 條第1 項之偽造公印文之罪。至於檢察
    官雖認被告就偽造「臺灣省臺北地檢署印」、「臺灣法務部
    地檢署印」之行為係偽造公印，然查本案並未扣得與上揭印
    文內容、樣式一致之偽造印章，且被告亦供明附表所示各該
    偽造公文書係由詐欺集團其他成員交付予被告等語在卷，參
    以現今科技發達，以電腦製圖列印或其他方式偽造印文圖樣
    ，無庸實際篆刻印章，亦非罕見，是此部分之偽造印文，尚
    無法推知係由何種方式為之，依卷證資料，尚無法證明確有
    該等印文之偽造印章現實存在，尚難認有偽造公印之行為。
三、核被告就犯罪事實一、(一)所為，係犯刑法第158 條第1 項僭
    行公務員職權罪、第216 條、第211 條行使偽造公文書罪、
    第216 條、第212 條行使偽造特種文書罪及第339 條第1 項
    之詐欺取財既遂罪；就犯罪事實一、(二)所為，係犯刑法第15
    8 條第1 項僭行公務員職權罪、第216 條、第211 條行使偽
    造公文書罪、第216 條、第212 條行使偽造特種文書罪及第
    339 條第3 項、第1 項之詐欺取財未遂罪。又偽造印文之行
    為係偽造公文書之階段行為，偽造特種文書、公文書進而持
    以行使，其偽造之低度行為，應為行使之高度行為所吸收，
    均不另論罪。被告所為並未構成刑法偽造公印罪，已如前述
    ，另檢察官就如附表編號2 、3 、4 所示偽造之公文書上偽
    造之「臺灣省臺北地檢署印」印文各1 枚、附表編號5 、6
    所示偽造之公文書上偽造之「臺灣法務部地檢署印」印文各
    1 枚，認均係偽造公印文，亦有未洽，應予更正，均附此敘
    明。被告就本案兩件犯罪事實與真實年籍姓名不詳之成年男
    子「小陳」、「小吳」及其所屬詐欺集團成員間，有犯意聯
    絡及行為分擔，均為共同正犯。又被告分別與各該所屬詐欺
    集團成年成員冒充公務員、行使偽造公文書、特種文書及詐
    取財物既遂、未遂之犯行，客觀上均屬犯罪過程中因果歷程
    未中斷之一連貫行為之實施，且有局部重合，依一般社會通
    念，應係出於同一犯罪故意所實行之一個犯罪行為，卻同時
    觸犯數罪名，均應依想像競合關係，各從一重之行使偽造公
    文書罪處斷。另被告所犯上開2 次行使偽造公文書罪之間，
    犯意個別，行為互異，應予分論併罰。被告所犯犯罪事實一
    、(二)之詐欺取財犯行，雖已著手實行，惟未生既遂之結果，
    為未遂犯，爰依刑法第25條第2 項規定，按既遂犯之刑減輕
    之。
四、爰審酌被告犯罪之動機、目的、手段、生活狀況、智識程度
    、自承因缺錢，未思循正途方式，經朋友介紹加入詐騙集團
    ，冒用我國法院人員之名義，行使偽造公文書、行使偽造特
    種文書而進行詐騙，破壞民眾對司法機關之信任，對告訴人
    林胡標、被害人廖林寶蓮所生之損害非輕、事後尚未清償詐
    騙款項及犯罪後坦承犯行，態度良好等一切情狀，分別量處
    如主文所示之刑，並定應執行之刑。
五、沒收：
  (一)扣案如附表編號1 所示之「中華民國法務部識別證」1 張，
    為被告及其所屬犯罪集團其他共同正犯所有、供本件犯罪事
    實一、(一)、(二)犯行所用之物，爰於各該主文項下依刑法第38
    條第1 項第2 款規定宣告沒收。
  (二)扣案如附表編號2 、3 、4 所示偽造之公文書各1 紙，業經
    詐欺集團成員偽造完成後，由被告交付予告訴人林胡標持有
    ，均已非被告及其所屬犯罪集團其他共同正犯所有之物，故
    不予宣告沒收，惟各該公文書上偽造之「臺灣省臺北地檢署
    印」印文各1 枚，均屬偽造之印文，依刑法第219 條之規定
    ，不論屬於被告與否，均應依法於本件犯罪事實一、(一)該主
    文項下宣告沒收之。
  (三)扣案如附表編號5 、6 所示偽造之公文書各1 紙，係被告與
    共犯所有、供本案犯罪事實一、(二)犯罪所用之物，爰均於該
    項主文項下依刑法第38條第1 項第2 款之規定宣告沒收。至
    於其上「臺灣法務部地檢署印」印文各1 枚，雖均係偽造之
    印文，惟已隨同所附著之偽造公文書一併沒收，自無庸重複
    諭知沒收。
  (四)扣案如附表編號7 、8 所示之行動電話2 支及公事包1 只，
    為被告及其所屬犯罪集團其他共同正犯所有、供本件犯罪事
    實一、(二)犯行所用之物，爰均於該項主文項下依刑法第38條
    第1 項第2 款規定宣告沒收。
六、又按「有犯罪之習慣或因遊蕩或懶惰成習而犯罪者，於刑之
    執行前，令入勞動場所，強制工作。」，刑法第90條第1 項
    定有明文。惟按保安處分係對受處分人將來之危險性所為拘
    束其身體、自由等之處置，以達教化與治療之目的，為刑罰
    之補充制度。本諸法治國家保障人權之原理及刑法之保護作
    用，其法律規定之內容，應受比例原則之規範，使保安處分
    之宣告，與行為人所為行為之嚴重性、行為人所表現之危險
    性、及對於行為人未來行為之期待性相當，最高法院著有88
    年度台上字第7339號判決意旨可資參照。是即便行為人以犯
    罪為常業，但是否有宣付保安處分之必要性，法院仍得斟酌
    實際情況，以判斷被告未來受刑之執行後，是否足夠達防衛
    社會之目的以為決定。細閱被告犯罪前科紀錄，其於本案之
    前，並無任何犯罪科刑執行紀錄，僅曾因違反毒品危害防制
    條例案件，先後為臺灣苗栗地方法院、本院裁定觀察、勒戒
    ，此有臺灣高等法院被告前案紀錄表1 份在卷可按，尚無從
    遽認被告係因遊蕩或懶惰成習而犯罪之情形，是被告固經本
    院予以論罪科刑，惟本院審酌上情，認分別量處如主文所示
    有期徒刑，已可達儆懲之效，而足收矯治被告犯罪行為之效
    果，是認無依刑法第90條之規定，宣告其於刑之執行完畢或
    赦免後，令入勞動場所強制工作之必要，併此說明。
七、據上論斷，應依刑事訴訟法第299 條第1 項前段、第273 條
    之1 第1 項、第310 條之2 、第454 條第2 項，刑法第28條
    、第158 條第1 項、第216 條、第211 條、第212 條、第33
    9 條第1 項、第3 項、第25條第2 項、第55條、第38條第1
    項第2 款、第219 條、第51條第5 款，刑法施行法第1 條之
    1 ，判決如主文。
八、本案經檢察官朱學瑛到庭執行職務。
九、如不服本判決，應於判決送達後10日內，向本院提出上訴狀
    。
中    華    民    國    99    年    10    月    25    日
                  刑事第二庭法  官  黃潔茹
以上正本證明與原本無異。
如不服本判決應於收受判決後10日內向本院提出上訴書狀，並應
敘述具體理由。其未敘述上訴理由者，應於上訴期間屆滿後20日
內向本院補提理由書（均須按他造當事人之人數附繕本）「切勿
逕送上級法院」
                            書記官  夏珍珍
中    華    民    國    99    年    10    月    25    日
附錄本案論罪科刑法條：
中華民國刑法第158條第1項
（僭行公務員職權罪）
冒充公務員而行使其職權者，處三年以下有期徒刑、拘役或五百
元以下罰金。
中華民國刑法第211條
（偽造變造公文書罪）
偽造、變造公文書，足以生損害於公眾或他人者，處一年以上七
年以下有期徒刑。
中華民國刑法第212條
（偽造變造特種文書罪）
偽造、變造護照、旅券、免許證、特許證及關於品行、能力服務
或其他相類之證書、介紹書，足以生損害於公眾或他人者，處一
年以下有期徒刑、拘役或三百元以下罰金。
中華民國刑法第216條
（行使偽造變造或登載不實之文書罪）
行使第 210 條至第 215 條之文書者，依偽造、變造文書或登載
不實事項或使登載不實事項之規定處斷。
中華民國刑法第339條
（普通詐欺罪）
意圖為自己或第三人不法之所有，以詐術使人將本人或第三人之
物交付者，處 5 年以下有期徒刑、拘役或科或併科 1 千元以下
罰金。
以前項方法得財產上不法之利益或使第三人得之者，亦同。
前二項之未遂犯罰之。
附表：
┌──┬───────┬─────┬─────┬────┬──────┐
│編號│證物名稱      │其上偽造之│應沒收之物│沒收法條│備註        │
│    │              │印文      │          │        │            │
├──┼───────┼─────┼─────┼────┼──────┤
│ 1  │扣案偽造之「中│無        │偽造之「中│刑法第38│扣案物原本在│
│    │華民國法務部識│          │華民國法務│條第1 項│本院99年度保│
│    │別證」1 張    │          │部識別證」│第2 款  │管字第828 號│
│    │              │          │壹張      │        │扣押物品清單│
│    │              │          │          │        │中（以下扣案│
│    │              │          │          │        │物均同此），│
│    │              │          │          │        │另照片參臺灣│
│    │              │          │          │        │士林地方法院│
│    │              │          │          │        │檢察署99年度│
│    │              │          │          │        │偵字第8571號│
│    │              │          │          │        │卷（下同）第│
│    │              │          │          │        │51頁        │
├──┼───────┼─────┼─────┼────┼──────┤
│ 2  │扣案偽造之「臺│「臺灣省臺│偽造之「臺│刑法第  │同上，另照片│
│    │灣台北地方法院│北地檢署印│灣省臺北地│219條   │參偵卷第42頁│
│    │檢察署偵查卷宗│」印文1 枚│檢署印」印│        │            │
│    │」1 紙        │          │文壹枚    │        │            │
│    │              │          │          │        │            │
├──┼───────┼─────┼─────┼────┼──────┤
│ 3  │扣案偽造之「台│「臺灣省臺│偽造之「臺│刑法第  │同上，另照片│
│    │北地方法院公證│北地檢署印│灣省臺北地│219條   │參偵卷第43頁│
│    │處」收據1 紙  │」印文1 枚│檢署印」印│        │            │
│    │              │          │文壹枚    │        │            │
├──┼───────┼─────┼─────┼────┼──────┤
│ 4  │扣案偽造之「請│「臺灣省臺│偽造之「臺│刑法第  │同上，另照片│
│    │求資產公證執行│北地檢署印│灣省臺北地│219條   │參偵卷第44頁│
│    │聲請書」1 紙  │」印文1 枚│檢署印」印│        │            │
│    │              │          │文壹枚    │        │            │
├──┼───────┼─────┼─────┼────┼──────┤
│ 5  │扣案偽造之「臺│「臺灣法務│偽造之「臺│刑法第38│同上，另照片│
│    │灣臺北地方法院│部地檢署印│灣臺北地方│條第1 項│參偵卷第52頁│
│    │檢察署政務科偵│」印文1 枚│法院檢察署│第2 款  │            │
│    │查卷宗」1 紙  │          │政務科偵查│        │            │
│    │              │          │卷宗」壹紙│        │            │
│    │              │          │（含其上偽│        │            │
│    │              │          │造之「臺灣│        │            │
│    │              │          │法務部地檢│        │            │
│    │              │          │署印」印文│        │            │
│    │              │          │壹枚）    │        │            │
├──┼───────┼─────┼─────┼────┼──────┤
│ 6  │扣案偽造之「臺│「臺灣法務│偽造之「臺│刑法第38│同上，另照片│
│    │灣臺北地方法院│部地檢署印│灣臺北地方│條第1 項│參偵卷第53頁│
│    │地檢署政務科」│」印文1 枚│法院地檢署│第2 款  │            │
│    │收據1 紙      │          │政務科」收│        │            │
│    │              │          │據壹紙（含│        │            │
│    │              │          │其上偽造之│        │            │
│    │              │          │「臺灣法務│        │            │
│    │              │          │部地檢署印│        │            │
│    │              │          │」印文壹枚│        │            │
│    │              │          │）        │        │            │
├──┼───────┼─────┼─────┼────┼──────┤
│ 7  │扣案之NOKIA 廠│無        │NOKIA 廠牌│刑法第38│同上，另照片│
│    │牌序號00000000│          │序號351543│條第1 項│參偵卷第54頁│
│    │0000000 號、35│          │040000000 │第2 款  │            │
│    │0000000000000 │          │號、351543│        │            │
│    │號行動電話2 支│          │000000000 │        │            │
│    │（含門號092731│          │號行動電話│        │            │
│    │8924號、095324│          │2 支（含門│        │            │
│    │1838號SIM 卡各│          │號00000000│        │            │
│    │1 張）        │          │24號、0953│        │            │
│    │              │          │241838號SI│        │            │
│    │              │          │M卡各1 張 │        │            │
│    │              │          │）        │        │            │
├──┼───────┼─────┼─────┼────┼──────┤
│ 8  │扣案之公事包1 │無        │公事包壹只│刑法第38│同上，另照片│
│    │只            │          │          │條第1 項│參偵卷第51頁│
│    │              │          │          │第2 款  │            │
└──┴───────┴─────┴─────┴────┴──────┘

司法院資訊處製作；財團法人民間司法改革基金會備份。
